【裁判字號】    99,上訴,1850
【裁判日期】    990812
【裁判案由】    誣告等
【裁判全文】
臺灣高等法院刑事判決                99年度上訴字第1850號
上  訴  人  臺灣臺北地方法院檢察署檢察官
被      告  乙○○
選任辯護人  吳意淳律師
上列上訴人因被告誣告等案件，不服臺灣臺北地方法院98年度易
字第884號，中華民國99年4月22日第一審判決（起訴案號：臺灣
臺北地方法院檢察署98年度偵字第1226、3379號），提起上訴，
本院判決如下：
    主  文
上訴駁回。
    理  由
一、本案經本院審理結果，認第一審判決以不能證明被告乙○○
    犯罪，對被告為無罪之諭知，核無不當，應予維持，並引用
    第一審判決書記載之證據及理由（如附件）。
二、檢察官上訴意旨略以：（一）原審於判決理由中就被告向證
    人王品中、李碩儒傳述告訴人丙○○與證人甲○○間私下不
    正常交往之情事，僅因被告以電話與非公開之方式傳述之，
    並無第三人聽聞此節，遽認定被告並無傳播於眾或令眾人皆
    知之意思，然散布於眾之意圖係屬主觀要件，應以被告本人
    主觀意識判斷為準，舉凡被告之出身背景、智識程度、工作
    環境、人際關係、職場生態甚或網際網路使用習慣等可能影
    響其思維方式之事實，皆應列入綜合評斷因素，始得據以推
    敲被告於行為時是否確實具備此一意圖。然原審並未審酌此
    節，即以客觀行為上僅為私下告知毀損他人名譽之情事，遽
    爾論斷被告並不具備此一意圖，未慮及軍中如此封閉非開放
    之體系，即難謂為允當。本件被告透過國防部內部「1985申
    訴專線」之合法管道進行申訴，其真意實乃欲藉公開之行政
    程序管道以行間接揭露誹謗事實之意圖，因被告身處軍旅經
    年，理應熟稔軍中申訴體系之進程，一經舉發，往往當事人
    間必遭受如傳訊、撰寫報告、長官關切、相關經手人知悉等
    接受調查之不利益；況乎於申訴調查完畢後，無論有無理由
    ，尚須依內規做出申訴結果，形成懲戒與否之決議理由及內
    容，如申訴有理，相關人令公文或將刊登與軍中公眾體系所
    知，故此種手法顯然亦有意圖欲藉由發動公家機關進行法定
    程序之方式，以達私人貶損他人名譽之事實，甚為昭然。（
    二）本件被告在其MSN上使用「做事要知道分寸…356X-EX小
    心點」、「快來玩級數快車手Online~~ 撞爆356X-EX」作為
    暱稱等情，針對特定之族群(即互相加入聯繫的MSN 網友)，
    主要針對隨時會上線的前妻甲○○，藉由網路暱稱的表達方
    式，來間接促成甲○○隨後通知告訴人丙○○此一惡害，致
    告訴人丙○○心生恐懼之結果，而加害人恐嚇之目的已達。
    準此以言，本件被告確實有以間接之方法通知被害人之事實
    ，原審法院判決認被告未為惡害之直接或間接通知，尚有違
    誤。（三）本件起訴書犯罪事實欄記載有「(被告)並於同日
    致電向國防部申訴，指稱甲○○與丙○○常以洽公名義出營
    ，且假日聯絡頻繁，收假時丙○○亦均駕車專程接送甲○○
    返營，致甲○○與乙○○家庭失和，…，嗣並造成丙○○、
    甲○○受到部隊監察單位之調查」等語，準此以言，本件被
    告意圖告訴人丙○○受刑事或懲戒處分而向該管公務員誣告
    之行為，為起訴狀所載之犯罪事實之一部，為應受審判之對
    象範圍為是。故原審就此未併予審判，即有應受請求事項未
    予判決之違法等語。
三、惟查：
(一)原審已論述「依證人王品忠、李碩儒上開證述觀之，被告僅
    係於電話中向證人王品忠、李碩儒陳述上開言語，並無第三
    人在場聽聞被告與證人王品忠、李碩儒之談話內容，被告主
    觀上並無散布於眾之意圖，要甚明確。是不問被告向證人王
    品忠、李碩儒所陳述之上開言語是否屬實或是否足以毀損告
    訴人丙○○、甲○○之名譽，被告此部分所為，既不具有將
    該等事項傳播於不特定之人或多數人，使大眾知悉其內容之
    意圖，其所為自與刑法第310條第1項之誹謗罪有間」，且說
    明「本件被告透過『1985申訴專線』，向國防部提出申訴乙
    節，乃係經由合法之特定管道對特定人進行投訴，且係以電
    話之秘密方式進行，並非當眾對不特定人指摘上情；而陸軍
    關渡地區指揮部於收受申訴後，令派監察官前往裝步二營實
    施行政調查，係依照行政程序法第36條之規定處理等情，亦
    經陸軍關渡地區指揮部以上開函文回覆明確，是難認被告上
    開申訴行為有何散布於眾之意圖」，核與卷內證據資料相符
    ，洵屬有據，且其認定並未違反論理法則及經驗法則。檢察
    官上訴意旨認被告透過國防部內部「1985申訴專線」之合法
    管道進行申訴，其真意實乃欲藉公開之行政程序管道以行間
    接揭露誹謗事實之意圖云云，並無其他積極證據證明，上開
    推論尚嫌速斷。
(二)被告固坦承在其使用之MSN帳號上使用「做事要知道分寸...
    356X-EX小心點」、「快來玩級數快車手Online~~撞爆356X
    - EX」等文字作為暱稱，惟辯稱係純粹說發個人積鬱不滿的
    情緒，並無意將惡害之旨通知告訴人丙○○等語。查被告並
    無告訴人丙○○MSN帳號，告訴人亦無被告MSN帳號；告訴人
    丙○○經由告訴人甲○○告知才知道被告所為上開暱稱等情
    ，業據證人即告訴人丙○○於原審證述明確（見原審卷第96
    頁反面、第98頁），故被告並非將上開惡害直接通知告訴人
    丙○○，應可認定。至於證人甲○○雖於原審證稱：其於MS
    N上看到被告使用上開暱稱（見原審卷第101頁），然被告辯
    稱：其於97年6月23日與甲○○離婚以後，已將甲○○自其
    MSN聯絡群組中刪除，有其提出之97年10月30日其使用MSN畫
    面列印影本1紙附卷可稽。是甲○○雖未將被告MSN帳號自其
    聯絡人中刪除，而仍看得到被告MSN帳號所使用之暱稱，然
    被告辯稱其主觀上認為其所為上開暱稱僅其聯絡群組內之人
    方可看到，並無預見甲○○可得知悉、甚而告知告訴人丙○○，尚非無據。從而，檢察官上訴意旨認被告主要係針對隨
    時會上線的前妻甲○○，藉由網路暱稱的表達方式，來間接
    促成甲○○隨後通知告訴人丙○○此一惡害，致告訴人丙○○心生恐懼之結果，亦嫌速斷。
(三)按刑法誣告罪之成立，以意圖他人受刑事或懲戒處分，向該
    管公務員誣告者，為其成立要件，刑法第169條第1項定有明
    文。查本件起訴書犯罪事實欄僅記載「(被告)並於同日致電
    向國防部申訴，指稱甲○○與丙○○常以洽公名義出營，且
    假日聯絡頻繁，收假時丙○○亦均駕車專程接送甲○○返營
    ，致甲○○與乙○○家庭失和，…，嗣並造成丙○○、甲○○受到部隊監察單位之調查」等語，並未記載被告有使告訴
    人丙○○、甲○○受懲戒處分之意圖，尚難認公訴人就此部
    分事實業據起訴。檢察官上訴認原審就此未併予審判，即有
    誤會。
(四)綜上，檢察官上訴意旨仍執前詞，指摘原判決不當，為無理
    由，應予駁回。
據上論斷，應依刑事訴訟法第368條、第373條，判決如主文。
本案經檢察官吳茂松到庭執行職務。
中    華    民    國    99    年    8     月    12    日
                  刑事第五庭  審判長 法  官  高明哲
                                     法  官  高玉舜
                                     法  官  劉秉鑫
以上正本證明與原本無異。
如不服本判決，應於收受送達後10日內向本院提出上訴書狀，其
未敘述上訴之理由者並得於提起上訴後10日內向本院補提理由書
（均須按他造當事人之人數附繕本）「切勿逕送上級法院」。
                                     書記官  蔡宜蓁
中    華    民    國    99    年    8     月    13    日

司法院資訊處製作；財團法人民間司法改革基金會備份。
